【裁判字號】    89,易,1222
【裁判日期】    900724
【裁判案由】    詐欺
【裁判全文】
臺灣新竹地方法院刑事判決                        八十九年度易字第一二二二號
    公  訴  人  臺灣新竹地方法院檢察署檢察官
    被      告  乙○○
右列被告因詐欺案件，經檢察官提起公訴（八十八年度偵緝字第四五八號），本院判
決如左︰
    主  文
乙○○無罪。
    理  由
一、公訴意旨略以：被告乙○○為麗隆百貨股份有限公司（屬於麗隆集團，下稱麗隆
    公司）之總經理，乃實際之負責人，明知公司財務困難，且無意繼續投資帛琉之
    開發計劃，竟意圖為自己不法之所有，乃於民國八十七年十月間，向告訴人戊○
    謊稱麗隆集團在帛琉共和國內開發興建「海悅渡假飯店」，利潤可觀，被告業取
    得三十九個單位之銷售權云云，邀告訴人戊○一起投資，告訴人戊○誤以認有該
    投資計劃，乃於八十七年十一月十九日前交付共新臺幣（下同）二百十萬元之現
    金及支票予被告收執，作為簽訂其中二十一個單位銷售權之投資定金，迨戊○之
    子即告訴人丁○○親赴帛琉，發現並無飯店之興建事實，且「麗隆集團」並未取
    得帛琉與建飯店之權利，始知受騙，認被告係犯刑法第三百三十九條第一項之詐
    欺罪嫌。
二、按犯罪事實應依證據認定之，無證據不得推定其犯罪事實。又不能證明被告犯罪
    者，應諭知無罪之判決，刑事訴訟法第一百五十四條、第三百零一條第一項分別
    定有明文。又事實之認定，應憑證據，如未能發現相當證據，或證據不足以證明
    ，自不能以推測或擬制之方法，為裁判基礎（最高法院四十年臺上字第八六號判
    例參照）；認定不利於被告之事實，須依積極證據，苟積極證據不足為不利於被
    告之事實認定時，即應為有利於被告之認定，更不必有何有利之證據（最高法院
    三十年上字第八一六號判例參照）；且認定犯罪事實，所憑之證據，無論直接或
    間接證據，其為訴訟上之證明，須於通常一般之人均不致有所懷疑，而得確信其
    為真實之程序者，始得據之為有罪之認定，倘其證明尚未達到此一程度，而有合
    理性懷疑之存在時，即無從為有罪之認定（最高法院七十六年台上字第四九八六
    號判例參照）。又刑法第三百三十九條第一項詐欺罪之成立，以意圖為自己或第
    三人不法所有，以詐術使人將本人或第三人之物交付為要件。所謂以詐術使人交
    付，必須被詐欺人因其詐術而陷於錯誤，若其所用方法，不能認為詐術，亦不致
    使人陷於錯誤，即不構成該罪，此為最高法院四十六年台上第二六○號判例可資
    參照。申言之，債務人若有未依約定之債務本旨履行者，於一般交易經驗上原因
    非一，舉凡因不可歸責於己之事由致不能給付，或因合法主張抗辨事由而拒絕給
    付，或因財產、信用狀況緊縮而無力給付，甚至於債之關係成立後，另起惡意遲
    延給付，皆有可能，非必出於自始無意給付之財產犯罪一端，遽以債務不履行之
    客觀結果，即率為推斷違約當事人即同時涉及詐欺犯罪，而有謀取不法利益可言
    ，亦即債務人是否有詐欺之故意及施用詐術，係以行為當時為判斷時點，如行為
    人初無詐欺之故意及施用詐術，只因嗣後情事變更，即非該當於詐欺之構成要件
    ，除非被告已自白具有詐欺之犯意，或依其他積極證據足認被告確係假借民事違
    約手段從事刑事詐欺行為，始足當之，合先敘明。
三、公訴人認被告犯刑法第三百三十九條第一項之詐欺罪嫌，係以告訴人戊○、丁○
    ○指述；被告向告訴人收取金額時，已知麗隆公司財務困難；參之告訴人之子丁
    ○○稱在帛琉並無飯店之興建，以及被告無法提出與地主或其該他人之興建飯店
    計劃為其論據。訊據被告堅詞否認詐欺犯行，辯稱：確實在帛琉有「海悅渡假飯
    店」開發計劃，告訴人有派甲○○去帛琉現場看過，八十七年銷售帛琉案子時，
    經銷商一戶都沒有賣出去，且三個經銷商流動資金沒有加入，接著公司另外二個
    工地銷售不佳，資金凍結，八十八年一月份停止帛琉開發計劃，伊並未詐欺告訴
    人等語。
四、經查：
  （一）被告與帛琉境內登記設立之ＢＩＩＢ公司代表人己○○，於八十七年六月十
        八日簽立「帛琉土地承租權暨帛琉境內ＢＩＩＢ外商轉讓契約書」，詳載被
        告自ＢＩＩＢ公司轉讓取得帛琉共和國高羅洲土地（地號為００２Ａ１２、
        面積為１０３４１平方公尺）承租權、ＢＩＩＢ公司所有權，作為興建渡假
        村及相關事務所用，被告已依約預先簽發轉讓金支票共十四張，已兌現前三
        張定金共三百萬元等事實，有被告提出之「帛琉土地承租權暨帛琉境內ＢＩ
        ＩＢ外商轉讓契約書」、「帛琉租賃合約書」等中譯本在卷為憑，核與證人
        己○○到院證述、提出其持有「帛琉土地承租權暨帛琉境內ＢＩＩＢ外商轉
        讓契約書」中譯本、「帛琉租賃合約書」英文版、被告簽發之支票正本十一
        張、退票理由單三紙相符，復有證人丙○○（原名陳次鈞）提出照片一冊、
        錄影帶一卷為佐，是認被告所辯：確實在帛琉有「海悅渡假飯店」開發計劃
        一節，應足採信。
  （二）告訴人二人指述被告向告訴人戊○收受二百十萬元定金之情，此為被告自承
        在卷，並有被告於八十七年十一月十九日出具之領據一份附卷足憑，應認真
        實。另告訴人二人承受隆汌公司後，前員工甲○○曾代理告訴人丁○○前往
        帛琉察看二次，其等因甲○○之說服而認有投資的商機，認可承受前隆汌公
        司與麗隆公司簽立之「帛琉海悅皇家渡假飯店廣告銷售代理合約書」；而告
        訴人戊○支付上開二百十萬元定金，以個人名義簽訂其中二十一個單位，係
        因被告向告訴人等說明：伊可以拿出三十九個保留單位來銷售，此乃飯店景
        觀最好的單位，日後出租率高，營收率亦高，且易於出賣脫手，而佣金高於
        一般經銷商佣金，已付定金簽訂之告訴人戊○則可獨得百分之三十佣金等情
        ，已據告訴人丁○○到院指陳歷歷，並為被告所不否認，且有帛琉海悅皇家
        渡假飯店廣告銷售代理合約書、帛琉海悅渡假飯店合夥銷售合約書、帛琉海
        悅皇家預約單可資為證，告訴人上開指述應認真實。惟刑法第三百三十九條
        之詐欺罪，係以行為人在主觀上具有不法所有意圖、或意圖得財產上之不法
        利益為其要件。所謂「不法」，係指在該利益與行為人藉以謀利之基礎事實
        間欠缺合法正當之關連而言，查本案被告提出確實之帛琉渡假村開發計劃，
        經告訴人等評估而認有商機，告訴人戊○則支付上開二百十萬元定金簽訂其
        中二十一單位，以便獨享高額佣金，有如前述，而被告係依據雙方簽立之帛
        琉海悅渡假飯店合夥銷售合約書而向告訴人戊○收取定金二百十萬元，該筆
        定金確已支付予麗隆公司，此有帛琉海悅皇家預約單附卷可稽，是以被告向
        告訴人二百十萬元部分，難認其主觀上具有不法所有之意圖，至為酌然。
  （三）綜上所述，本案依上開事證，無足認定被告主觀上確有不法所有意圖，縱然
        被告事後係未依約返還定金屬實，不得遽以債務不履行之客觀結果，即率為
        推斷被告同時涉及詐欺犯罪，而有謀取不法利益可言，此外，本院復查無其
        他積極證據足認被告確有公訴人所指詐欺犯行，揆諸首揭開規定、說明，自
    應諭知被告無罪之判決。
據上論斷，應依刑事訴訟法第三百零一條第一項，判決如主文。
本案經檢察官吳金棟到庭執行職務。
中      華      民      國    九十      年      七      月    二十四    日
                                    臺灣新竹地方法院刑事第一庭
                                        法  官    黃  美  文
右正本證明與原本無異。
如不服本判決，應於判決送達後十日內向本院提出上訴狀( 應附繕本 )，上訴於
臺灣高等法院。
                                        書記官    饒  興  蘭
中      華      民      國    九十      年      七      月    二十四    日


司法院資訊處製作；財團法人民間司法改革基金會備份。
